臺灣板橋地方法院民事判決　　　　　　 100年度訴字第1896號
原　　　告　陳秀珍
訴訟代理人　胡鳳嬌律師
被　　　告　渡部忠男
訴訟代理人　渡部廣行
上列當事人間請求清償債務事件，經本院於民國100年12月15日
言詞辯論終結，判決如下：
    主  文
被告應給付原告新臺幣陸拾柒萬陸仟貳佰元，及自民國一百年九
月二十三日起至清償日止，按年息百分之五計算之利息。
訴訟費用由被告負擔。
    事實及理由
壹、程序方面：
  一、按訴狀繕本送達後，原告不得將原訴變更或追加他訴，但
      有下列各款情形之一者，不在此限：(三)擴張或減縮應受判
      決事項之聲明者，民事訴訟法第255條第1項第3款定有明
      文。查本件原告前於起訴狀載明請求被告給付新臺幣（下
      同）652050元及其遲延利息，復於民國100年10月20日言
      詞辯論時變更訴之聲明，請求被告給付676200元，及自起
      訴狀繕本送達翌日起至清償日止，按年息5%計算之利息，
      為擴張應受判決事項之聲明，揆諸首開規定，自應准許。
  二、查法律行為發生債之關係者，其成立要件及效力，依當事
      人意思定其應適用之法律。當事人意思不明時，同國籍者
      依其本國法，國籍不同者依行為地法，行為地不同者以發
      要約通知地為行為地，如相對人於承諾時不知其發要約通
      知地者，以要約人之住所地視為行為地。又債權之讓與，
      對於第三人之效力，依原債權之成立及效力所適用之法律
      。修正前涉外民事法律適用法第6條第1項、第2項及第7條
      分別定有明文。被告係日本籍，本件訴訟為涉外民事案件
      ，依被告與台灣人壽公司所簽立之借款契約書，當事人間
      並未明示應適用之法律，因被告簽立借款契約時，行為地
      係在台灣，故本件應適用中華民國民法，先予敘明。
貳、實體方面：
  一、原告主張：
    (一)原告之女許志敏前於94年間與日籍男友即被告交往，因被
      告購買車牌號碼2102-EK自用小客車（以下簡稱系爭車輛
      ），欲向台灣人壽保險股份有限公司（以下簡稱台灣人壽
      公司）貸款，台灣人壽公司表示需有本國籍且有資產之人
      擔任連帶保證人始願意貸款，許志敏遂透過原告請求原告
      之婆婆周梅擔任連帶保證人，以被告為借款人，周梅為連
      帶保證人，於94年6月17日向台灣人壽公司借款75萬元，
      期限6年，約定按月攤還本息，利率為年息4.99%…不論本
      金或利息如有一部分遲延，即喪失期限利益，全部債務視
      為全部到期，簽立借款契約書。然被告自第17期起未依約
      攤還本息，經台灣人壽公司催討無效，經台灣人壽公司向
      保證人周梅起訴請求清償借款，經台北地方法院95年度訴
      字第8072號判決「周梅應給付台灣人壽公司649331元，及
      自民國95年6月17日起至清償日止，按年息4.99%計算之利
      息，暨自95年6月18日起至清償日止，按上開利率20%計算
      之懲罰性遲延利息」確定在案。
    (二)原告為避免周梅之財產遭查封，故與台灣人壽公司達成協
      議，由原告代周梅繳納保證債務本金加利息共計676200元
      ，約定清償期每月清償12075元，清償期共計56期，原告
      已依協議代為清償完畢，共計清償676200元。
    (三)按保證人向債權人為清償後，於其清償之限度內，承受債
      權人對於主債務人之債權，但不得有害於債權人之利益。
      又就債之履行有利害關係之第三人為清償者，於其清償之
      限度內承受債權人之權利，但不得有害於債權人之利益。
      民法第74 9條、第312條分別定有明文。訴外人周梅會擔
      任被告向台灣人壽公司貸款之連帶保證人係透過原告之要
      求，之後原告為避免台灣人壽公司強制執行周梅所有提供
      擔保之房地，故出面代為清償周梅對台灣人壽公司之保證
      債務，因此原告依法取得債權人台灣人壽公司對被告之借
      款返還請求權。
    (四)對於被告抗辯之陳述：原告之女許志敏與被告原係男女朋
      友關係，系爭車輛是被告要購買，辦理貸款時，台灣人壽
      公司要求必須有本國籍及在台灣有資產之人為保證人始願
      意貸款，故由原告向婆婆周梅請求幫忙作保，周梅願意擔
      任被告貸款之保證人係由原告中間介紹，周梅提供擔保之
      房地亦係供渠等居住使用，為避免房地被拍賣，才由原告
      代周梅繳納貸款分期款，原告為周梅清償保證債務係有利
      害關係。因為被告拒絕繳納貸款，才將系爭車輛牽回，但
      使用不久該車輛停在便利商店前又不見了，系爭車輛並非
      原告出賣，原告非系爭車輛之所有人，並無權利出售車輛
      ，被告是否構成詐欺與本件原告因代為清償保證債務，而
      取得台灣人壽對被告之債權無涉。
    (五)訴之聲明：被告應給付原告676200元，及自起訴狀繕本送
      達翌日起至清償日止，按年息5%計算之利息。
  二、本件被告則以下列陳詞置辯：系爭車輛是原告一直慫恿被
      告購買，以作為原告女婿銷售業績，原告也覓得保人，購
      買後被告開了4個月，原告就把系爭車輛的鑰匙取走，被
      告要求原告返還車輛未果，因被告無法使用車輛，故不願
      再繼續繳納系爭車輛之貸款，事後原告代繳貸款與被告無
      涉，最後這輛車是原告的兒子許榮良未得被告同意私自將
      車輛出售予第三人。因先前被告知系爭車輛已遺失，曾向
      警察機關報案失竊，事後買受該車輛之人亦對被告提起刑
      事告訴，經台灣士林地方法院檢察署檢察官以96年度偵字
      第14973號為被告不起訴處分。原告亦曾對被告提起詐欺
      刑事告訴，經台灣士林地方法院檢察署檢察官以96年度偵
      字第11323號為被告不起訴處分在案。並答辯聲明：原告
      之訴駁回。
  三、本院得心證之理由：
    (一)原告主張被告為購買系爭車輛而於94年6月17日向台灣人
      壽公司借款75萬元，期限6年，約定按月攤還本息，並透
      過原告邀其婆婆即訴外人周梅為該筆借款之連帶保證人，
      因被告自第17期起未再依約攤還本息，依約借款債務視為
      全部到期，台灣人壽公司遂向連帶保證人周梅起訴請求清
      償借款，經臺灣臺北地方法院於95年8月31日以95年度訴
      字第8072號判決周梅敗訴確定在案。嗣原告與台灣人壽公
      司達成協議，由原告代周梅繳納保證債務，按月清償1207
      5元，本金加利息共計由原告繳納56期，共計清償676200
      元之事實，為被告所不爭，並有原告提出臺灣臺北地方法
      院95年度訴字第8072號民事判決影本1件、匯款單據影本
      21件為證，並與台灣人壽公司於100年9月28日民事陳報狀
      內容相符，自堪信為真實。
    (二)本件兩造爭執要點在於：被告抗辯係因原告將系爭車輛駛
      走致原告無法使用，事後竟私自將系爭車輛出售，被告自
      毋庸繼續繳納貸款，原告代為繳納亦與被告無涉等情，對
      於原告本件請求有無影響？本院依職權調閱台灣士林地方
      法院檢察署96年度偵字第11323、14973號偵查卷證（以下
      簡稱偵字第11323號或偵字第14973號卷）資料後，斟酌認
      定如下：
    被告抗辯係因原告為其女婿之汽車銷售業績而慫恿被告貸
      款及購車，保證人亦係原告找好云云。本件被告同意購車
      ，並向台灣人壽公司辦理汽車貸款事宜，被告為借款債務
      人，且自第17期起未再依約向台灣人壽公司繳納本息，故
      台灣人壽公司對於被告有系爭車輛貸款之借款債權存在甚
      明，被告所辯僅係購車貸款之動機而已，顯與台灣人壽公
      司與被告間借款債權債務關係存在之事實無涉，所辯洵非
      有據。
    被告抗辯係因原告將系爭車輛取走，不讓被告使用，事後
      又將系爭車輛出售予他人，被告不願再行繳納貸款本息云
      云。被告先於本院100年10月20日言詞辯論時陳稱係原告
      將車鑰匙取走，復於本院同年12月15日陳稱係訴外人許志
      敏牽走等情，被告前後所述不一，惟被告前於台灣士林地
      方法院檢察署檢察官97年1月29日訊問時自承：「當時不
      是我授意由許志敏開走（系爭車輛），之後許志敏就說車
      子由別人偷開走了…」等語（詳偵字第14973號卷第53頁
      訊問筆錄參照）、97年3月24日訊問時自承：「當時是由
      許志敏開車使用的…」等語（詳偵字第14973號卷第87頁
      訊問筆錄參照），顯見將系爭車輛取走使用者並非原告，
      而係當時與被告有男女朋友關係原告之女許志敏，究係被
      告同意許志敏使用，抑或許志敏擅自牽走使用，誠與原告
      無涉。另被告抗辯系爭車輛事後被原告之子許榮良出售予
      第三人謝志宗等情，雖有被告提出偵字第14973號不起訴
      處分書影本乙件在卷可參，並經本院依職權調閱該偵查卷
      證資料互核相符，縱認被告所辯為真，亦非原告將系爭車
      輛出售予他人，在原告否認知情之情形下，被告亦未舉證
      證明原告知情或授權許榮良出售系爭車輛，難認被告所辯
      各節與原告有關。
    依上，被告與台灣人壽公司間既成立借貸契約之法律關係
      ，已如前述，被告自有依約繳付各期貸款本息之義務，被
      告雖抗辯系爭車輛被第三人許志敏牽走，事後又被第三人
      許榮良擅自出售，致無法使用等情，亦屬被告得否向第三
      人許志敏或許榮良請求因無法使用系爭車輛損害賠償之問
      題，仍無法脫免其對台灣人壽公司之借款債務，被告所辯
      無堪憑採。
    (三)按就債之履行有利害關係之第三人為清償者，於其清償之
      限度內承受債權人之權利，但不得有害於債權之利益。又
      保證人向債權人為清償後，於其清償之限度內，承受債權
      人對於主債務人之債權。民法第312條及第749條分別定有
      明文。另民法第312條所指之第三人，係指債務人以外之
      第三人。所謂就債之履行有利害關係之第三人，即指第三
      人因清償而發生法律上之利害關係而言，如擔保物所有人
      、保證人、無擔保債權之債權人、中人等均是。（最高法
      院86年度台上字第46號裁判意旨參照）本件被告向台灣人
      壽公司貸款時，係透過原告邀其婆婆即第三人周梅為借款
      之連帶保證人，為被告所不爭，事後因被告拒絕繼續繳付
      貸款本息，原告為本件貸款契約之中人，伊對周梅之連帶
      保證債務之履行，係為有利害關係之第三人，原告代連帶
      保證人周梅繳納本件貸款本息共計676200元，原告因法定
      債權移轉，而得代位債權人台灣人壽公司之地位行使債權
      人對於債務人即被告之債權，被告前揭所辯各節亦無從對
      抗台灣人壽公司，故依上開規定，在原告代為清償之限度
      內即順次承受債權人台灣人壽公司對於主債務人即被告之
      借款債權，原告主張被告應給付伊先前代向台灣人壽公司
      清償之借款本息共計676200元，於法有據。
    (四)另按給付無確定期限者，債務人於債權人得請求給付時，
      經其催告而未為給付，自受催告時起，負遲延責任；遲延
      之債務，以支付金錢為標的者，債權人得請求依法定利率
      計算之遲延利息，民法第229條第2項前段、第233條第1項
      前段分別定有明文。又應付利息之債務，其利率未經約定
      ，亦無法律可據者，週年利率為5%，亦為同法第203條所
      明定。從而，本件原告依民法第312條及第749條規定之法
      律關係，請求被告給付676200元，及自起訴狀繕本送達翌
      日即100年9月23日起至清償日止，按年息5%計算之法定遲
      延利息，為有理由，應予准許。
  四、訴訟費用負擔之依據：民事訴訟法第78條。
中    華    民    國    100    年    12   月    29    日
                  民事第二庭    法  官  張紫能
以上正本係照原本作成
如對本判決上訴，須於判決送達後20日內向本院提出上訴狀
中    華    民    國    100    年    12   月    29    日
                            書記官  粘建豐